臺灣高等法院民事判決　　　　　　　　100年度上易字第721號
上　訴　人　李麗紅
被上　訴人　江閔聰
上列當事人間損害賠償事件，上訴人對於中華民國100年4月22日
臺灣士林地方法院100 年度訴字第35號第一審判決提起上訴，本
院於100年10月4日言詞辯論終結，判決如下：
    主  文
原判決關於駁回上訴人後開第二項之訴部分，及命上訴人負擔訴
訟費用（除確定部分外）之裁判廢棄。
被上訴人應再給付上訴人新台幣壹拾萬陸仟壹佰零陸元，及自
民國九十九年八月二十七日起至清償日止按週年利率百分之五計
算之利息。
其餘上訴駁回。
第一審訴訟費用關於命上訴人負擔部分（除確定部分外），及第
二審訴訟費用，均由被上訴人負擔百分之四十五，餘由上訴人負
擔。
    事實及理由
一被上訴人未於言詞辯論期日到場，核無民事訴訟法第386 條各
  款情形，爰依上訴人之聲請，由其一造辯論而為判決。
二上訴人起訴主張：被上訴人於民國（下同）98年5 月2日凌晨4
  時許，在臺北市內湖區○○○道○段389號內湖運動公園與伊因
  故發生爭執，被上訴人竟推倒伊數次及毆打伊，致伊受有前額
  1處瘀傷（3×2公分 ）、右臉頰處瘀傷（3×2公分）、右眼眶
  瘀傷（2×2公分 ）、胸部頓挫傷、左手中指甲斷裂、左手背1
  處瘀傷（4×2公分）、右手背1處瘀傷（3×3公分）、左手第3
  掌骨骨折等傷害，伊所有鞋子亦破損、毛線裙勾到斷線，送醫
  治療途中又遺失所有開瓶器1只、防蚊液1瓶、護唇膏1支、18K
  白金派克筆1 支，爰本於侵權行為法律關係，請求被上訴人賠
  償醫療費用新臺幣（下同）8,913 元；藥膏貼布及手腕復健保
  護用品共計1,950元；國術館敷草藥費用1,200元；往返醫院之
  計程車資1,895元；6個月期間因傷無法工作（經營花店）之收
  入損失217,422元；6個月期間因傷無法正常之客源損失
  300,000元；自98年5月2日起至98年9月2日止4個月期間因掌骨
  骨折無法自行洗髮而僱人代為洗髮122 次之費用21,350元；無
  法自行洗晾衣而利用投幣式洗烘衣機之費用3,300 元；送洗棉
  被、床單及窗帘之費用1,600 元；因行動力減損而自98年5月3
  日起至98年10月2 日止共152天期間必須外食之費用20,627元；
  鞋子及毛線裙損失1,500 元；開瓶器1只380元；防蚊液1瓶120
  元；護唇膏1 只160元；18K白金派克筆1支2,500元；為本事件
  所生之刑事訴訟而支出之照片沖洗費550 元、影印費80元、錄
  音帶費用30元、信封費用12元、電話費600 元、往返法院之交
  通費960 元，共計2,232元；聲請假扣押之裁判費1,000元；借
  提費18,216元；相片沖印費用1,110元、影印費368元；眼科醫
  藥費200 元；信封袋費用12元；戶籍謄本規費20元；往返法院
  之車資300元；證人旅費602元；傳真費90元；電話費45元；後
  遺症之損害414,851 元；因傷出現飛蚊症而購買保健食品之費
  用5,000 元；看護費15,000元，及因傷致身體、精神上遭受莫
  大痛苦之慰撫金500,000 元等語。聲明求為：(一)被上訴人應給
  付上訴人1,521,963元，及其中1,500,000元部分自98年5月3日
  起至清償日止按年息5%計算之利息；(二)願供擔保，請准宣告假
  執行。
三被上訴人在原審及本院準備程序抗辯：上訴人自己跌倒，導致
  掌骨骨折及鞋子、毛線衣毀損；上訴人毆打伊，伊才還手毆打
  上訴人；慰撫金過高等語。
四原審判命被上訴人應給付上訴人111,343元（包括醫藥費8,913
  元、往返醫院之計程車資480 元、藥膏貼布及手腕復健保護用
  品費用共計1,950元、慰撫金100,000元），及自98年5月3日起
  至清償日止按年息5%計算之利息，並依職權宣告假執行，另駁
  回上訴人其餘之訴及假執行聲請。被上訴人對於敗訴部分未聲
  明不服。上訴人對於敗訴部分，提起一部上訴，聲明求為：(一)
  原判決關於駁回上訴人下開第(二)項之訴部分廢棄；(二)被上訴人
  應再給付上訴人300,000元（包括工作收入損失105,492元；客
  源流失之損失44,275元；看護費15,000元；外食費用20,627元
  ；往返醫院複診之計程車資1,895 元；送洗棉被、床單及窗帘
  之費用1,600元；在刑事訴訟之花費2,232元；國術館敷草藥費
  用1,200 元；投幣式洗烘衣機之費用3,300 元；僱人代為洗髮
  122 次之費用13,991元；鞋子及毛線裙損失1,500 元；慰撫金
  88,888元），及自起訴狀繕本送達翌日（即99年8 月27日，見
  附民卷第89、90頁）起至清償日止按年息5%計算之利息。被上
  訴人則未為答辯聲明。
五得心證之理由：
(一)上訴人主張：被上訴人於98年5 月2日凌晨4時許，在臺北市內
  湖區○○○道○段389號內湖運動公園之女廁內與伊因故發生爭
  執，被上訴人竟推倒伊數次及毆打伊，致伊受有前額1 處瘀傷
  （3×2公分）、右臉頰處瘀傷（3×2公分）、右眼眶瘀傷（ 2
  ×2公分）、胸部頓挫傷、左手中指甲斷裂、左手背1處瘀傷（
  4×2公分）、右手背1處瘀傷（3×3公分）、左手第3掌骨骨折
  等傷害，伊所有鞋子亦破損、毛線裙勾到斷線等語，業據上訴
  人提出照片、診斷證明書為證（原審卷第105頁反面、第128、
  129 頁；本院卷第18頁）。又上訴人向臺灣士林地方法院檢察
  署提出告訴，經該署以99年度偵續字第116 號聲請簡易判決處
  刑，原法院以99年度士簡字第645 號判決被上訴人傷害罪刑確
  定，有簡易判決處刑書、刑事判決書可稽（原審卷第7 至10頁
  ）。本院調取該刑事卷宗，查知被上訴人於在警訊及檢察官偵
  訊時，坦承數次推倒上訴人（見98年度偵字第7584號卷第11、
  79頁），且證人即內湖運動公園保全員鄭進春證稱：伊聽到女
  廁內有吵鬧聲，進入時看到兩造拉扯，上訴人倒地，有受傷等
  語（見同上卷第93、94頁；99年度偵續字第116 號卷第74頁）
  ；證人即案發後到場處理之警員施文鎧、黃培瑋均證稱：伊等
  到場時，看到上訴人受傷、哭泣，指控遭被上訴人毆打等語（
  見98年度偵字第7584號卷第96、97頁；99年度偵續字第116 號
  卷第39、40頁），並有上訴人之驗傷診斷書、照片可稽（見98
  年度偵字第7584號卷第16頁；99年度偵續字第116 號卷第77頁
  ）。被上訴人亦自認兩造於上開時、地發生爭執，上訴人因而
  受有上開傷勢及其所有鞋子、毛線裙毀損等事實，自堪認上訴
  人之主張為真正。至於被上訴人抗辯：上訴人係自己跌倒，始
  導致掌骨骨折及鞋子、毛線衣毀損云云，並未舉反證以實其說
  ，不足採信。準此，上訴人依民法第184條第1項本文規定，請
  求被上訴人賠償損害，難謂無據。
(二)原審判命被上訴人應賠償上訴人111,343元（包括醫藥費8,913
  元、往返醫院之計程車資480 元、藥膏貼布及手腕復健保護用
  品費用共計1,950元、慰撫金100,000元）部分，為被上訴人所
  不爭執（見本院卷第182、183頁），本院即無庸論斷。又原審
  駁回被上訴人之請求部分，被上訴人於第二審除爭執工作收入
  損失105,492 元；客源流失之損失44,275元；看護費15,000元
  ；外食費用20,627元；往返醫院複診之計程車資1,895 元；送
  洗棉被、床單及窗帘之費用1,600元；在刑事訴訟之花費2,232
  元；國術館敷草藥費用1,200元；投幣式洗烘衣機之費用3,300
  元；僱人代為洗髮122 次之費用13,991元；鞋子及毛線裙損失
  1,500 元；慰撫金88,888元外，對於其在原審之其餘請求均不
  再主張（見本院卷第182頁），本院亦無庸論斷。
(三)按不法侵害他人之身體或健康者，對於被害人因此增加生活上
  之需要時，應負損害賠償責任，民法第193條第1項定有明文。
  查：
1.上訴人主張：伊受傷後，因行動力減損而自98年5月3日起至98
  年10月2日止共152天期間必須外食，增加支出20,627元等語。
  被上訴人自認上訴人增加其中一半之支出（見本院卷第183 頁
  ）。上訴人亦表明超過10,313元部分，不再主張（見同上頁）
  。準此，上訴人依上開規定，請求被上訴人賠償增加外食費用
  之損害在10,313元範圍內為有理由，超過部分之請求為無理由
  。
2.上訴人主張：伊為治療傷勢，支出國術館敷草藥費用1,200 元
  ，被上訴人應賠償之等語。被上訴人亦表示同意賠償（見本院
  卷第183 頁）。準此，上訴人依上開規定，請求被上訴人賠償
  此部分損害1,200 元，為有理由。
3.上訴人主張：伊為治療傷勢，支出往返醫院複診之計程車資
  1,895 元，被上訴人應賠償之等語。被上訴人亦表示同意賠償
  （見本院卷第183 頁反面）。惟原審業已判命被上訴人給付上
  訴人其中480 元部分，是上訴人依上開規定，得請求被上訴人
  再賠償此部分損害1,415元（1,895-480），其餘部分為重複請
  求，不應准許。
4.上訴人主張：伊自98年5 月2日起至98年9月2日止4個月期間，
  因掌骨骨折無法自行洗髮而僱人代為洗髮122 次，支出21,350
  元，爰請求被上訴人賠償之云云。惟被上訴人否認上訴人有該
  損害。上訴人復未舉證以實其說，其請求被上訴人賠償此部分
  損害，為無理由。
5.上訴人主張：伊因掌骨骨折，於6 個月期間內無法自行洗衣、
  晾衣，須利用投幣式洗衣機、烘衣機，因而支出3,300 元，又
  須送洗棉被、床單及窗帘，支出1,600 元，均請求被上訴人賠
  償之等語。被上訴人則抗辯上訴人可使用家用洗衣機云云。經
  查，上訴人於98年5月21日、6月29日、7月27日、8月25日送洗
  棉被、床單及窗帘，各支出400元，合計1,600元乙節，業據上
  訴人提出收據為證（附民卷第9 、10頁），並為被上訴人所不
  爭執，堪予採信。又上訴人支出投幣式洗、烘衣機之費用
  3,300元乙節，為被上訴人自認（見本院卷第184頁），亦堪信
  為真正。惟揆之上訴人提出國防醫學院三軍總醫院（下稱三總
  ）之診斷證明書，載明上訴人因左手第3掌骨骨折，於98年5月
  2日接受石膏固定術並須使用護具保護，且需休養3個月（原審
  卷第128、129頁），及該醫院以100年3月11日院三醫勤字第10
  00003518號函表示上訴人在該院骨科最後回診日為98年7月2日
  日，上述骨折癒合約需3 個月等語（原審卷第84頁），本院認
  為上訴人於受傷後之3 個月期間內確實無法從事洗衣、晾衣工
  作，嗣後則因骨折已癒合，應無不能作此家務之理。從而，本
  院認為上訴人依前揭規定，請求被上訴人賠償使用投幣式洗衣
  機、烘衣機所支出之費用3,300元之半數（即1,650元），及其
  於98年5月21日、6月29日送洗棉被、床單、窗帘所支出之費用
  800元部分，為有理由，逾此所為請求為無理由。
6.上訴人主張：伊受傷後，不能自理生活，委請友人洪詠淵看護
  15日，支出看護費15,000元等語，為被上訴人否認。經查，上
  訴人之主張，有證人洪詠淵證稱：「上訴人受傷我有照顧她，
  自98年5月2日起..我當時在新竹市上班，上訴人該期間借住在
  新竹市我承租的房屋內，我一邊上班，有空我就照顧她。因為
  上訴人行動不便，所以我準備早餐、晚餐給上訴人，幫她洗澡
  ，上訴人爬樓梯會喘，我要扶著她，晚上睡覺時上訴人會坐惡
  夢驚醒，我要安撫她的情緒..看護日期..自98年5月2日起15天
  ..上訴人先給我每天1 千元，一共15,000元，15天之後上訴人
  就回家了等語（本院卷第192、193頁）為證。且揆之上開三總
  診斷證明書及函文內容，堪信上訴人於受傷後15天期間內確實
  行動不便，有仰賴他人照料之必要。故本院認為上訴人之主張
  為可採，依前揭規定，上訴人請求被上訴人賠償此部分損害
  15,000元，為有理由。
(四)按損害賠償，除法律另有規定或契約另有訂定外，應以填補債
  權人所受損害及所失利益為限，民法第216條第1項定有明文。
  查上訴人主張被上訴人應賠償其在上開刑事訴訟事件所支出之
  照片沖洗費550 元、影印費80元、錄音帶費用30元、信封費用
  12元、電話費600 元、往返法院之交通費960元，共計2,232元
  等語。被上訴人亦表示同意賠償（見本院卷第183 頁）。準此
  上訴人依上開規定，請求被上訴人賠償此部分損害2,232 元，
  為有理由。
(五)按不法侵害他人之身體或健康者，對於被害人因此減少勞動能
  力，應負損害賠償責任，民法第193條第1項定有明文。次按身
  體或健康受侵害，而減少勞動能力者，其減少及殘存勞動能力
  之價值，應以其能力在通常情形下可能取得之收入為標準（最
  高法院61年台上字第1987號判例意旨參照），故所謂勞動能力
  ，指就該個人之條件，於通常情況下可經由提供勞務，獲取收
  益之能力，非指日常活動能力。查上訴人主張：伊經營花店，
  於受傷後6 個月期間內因勞動能力減損，無法工作，每月受有
  按基本工資17,582元計算之損害等語（上訴人原主張花店收入
  損失217,422元及客源流失之損失300,000元，於第二審表示不
  再主張，見本院卷第183 頁反面）。被上訴人同意賠償上訴人
  於受傷後3個月期間內，按月以17582元計算，合計52,746元之
  因勞動能力減損所生損害（見同上頁反面），則上訴人依上開
  規定，請求被上訴人賠償此部分損害52,746元，為有理由。又
  被上訴人否認上訴人於受傷後3個月至6個月期間，勞動能力仍
  有減損，且揆之上開三總診斷證明書及函文內容，上訴人之傷
  勢於受傷後3 個月期間內即可痊癒，其勞動能力自已回復，故
  本院認為上訴人主張被上訴人應再賠償其因勞動能力減損所生
  損害52,746元，為無理由。
(六)按負損害賠償責任者，除法律另有規定或契約另有訂定外，應
  回復他方損害發生前之原狀；債權人得請求支付回復原狀所必
  要之費用，以代回復原狀，民法第213 條第1、3項定有明文。
  查上訴人主張：伊因所有鞋子、毛線裙毀損，受有750 元（上
  訴人原主張1,500 元，於第二審表示減為750 元，見本院卷第
  184頁）之損害等語，為被上訴人所不爭執（見本院卷第184頁
  ），堪予採信。則上訴人依上開規定，請求被上訴人賠償此部
  分損害750元，為有理由。
(七)按不法侵害他人之身體、健康者，被害人雖非財產上之損害，
  亦得請求賠償相當之金額，民法第195條第1項前段定有明文。
  次按慰藉金之賠償須以人格權遭遇侵害，使精神上受有痛苦為
  必要，其核給之標準，非不可斟酌雙方身分資力與加害程度，
  及其他各種情形核定相當之數額（最高法院51年台上字第 223
  號判例意旨參照）。查依上開三總診斷證明書及函文內容，案
  發當時上訴人為44歲，受傷後3 個月期間內，勞動能力減損，
  行動不便，且需往返醫療院所接受治療，心情必然大受影響。
  又上訴人主張：伊之右眼挫傷，併發飛蚊症，胸部頓挫傷引發
  胸痛肌肉痛、呼吸困難合併咳血症狀，且受創後出現失眠、作
  惡夢、情緒不穩定、注意力無法集中，記憶力差症狀，經診斷
  係罹患創傷後壓力疾病及嚴重憂鬱症等語，業據上訴人提出診
  斷證明書為證（原審卷第130至133頁），並有上開證人洪詠淵
  之證詞可資佐證，堪認上訴人因被上訴人之行為，精神備感痛
  苦。再查，被上訴人身無恆產，有原審調取被上訴人之財產及
  所得資料可稽（原審卷第55至57頁），且被上訴人陳稱：伊之
  父親罹患糖尿病，無法工作，弟弟江松霖因車禍，不能自理生
  活，並列為低收入戶，家庭經濟全靠伊及母親工作所得，而母
  親每月所得2 萬多元，伊目前從事木工業，工作及收入不固定
  等語，業據被上訴人提出診斷證明書、低收入戶證明等正本（
  已發還被上訴人）及江松霖之殘障手冊影本為證，堪予採信。
  本院斟酌上述各情狀，認上訴人請求被上訴人賠償慰撫金在
  150,000 元（包括原審判命被上訴人給付之10萬元，及上訴人
  於第二審請求被上訴人再給付5 萬元）範圍內為適當，逾此數
  額之請求為無理由。
六綜上所述，上訴人提起上訴，本於侵權行為法律關係，請求被
  上訴人再給付136,106元（10,313+1,200+1,415+1,650+800+
  15,000+2,232+52,746+750+ 50,000），及自起訴狀繕本送達
  翌日（即99年8月27日）起至清償日止按年息5%計算之法定遲
  延利息部分，為有理由，應予准許。逾此所為請求，為無理由
  ，應予駁回。原審就上開應准許部分，為上訴人敗訴之判決，
  尚有未洽，上訴意旨求予廢棄改判，為有理由，爰由本院予以
  廢棄改判如主文第2項所示。至於上訴人之請求不應准許部分
  ，原審為上訴人敗訴之判決，並無不合，上訴意旨求予廢棄改
  判，為無理由，應駁回其上訴。
七據上論結，本件上訴為一部有理由，一部無理由，依民事訴訟
  法第450條、第449條第1項、第463條、第385條第1項前段、第
  79條，判決如主文。
中    華    民    國   100    年    10    月    25    日
                  民事第四庭
                        審判長法  官  張劍男
                              法  官  彭昭芬
                              法  官  翁昭蓉
正本係照原本作成。
不得上訴。
中    華    民    國   100    年    10    月    25    日
                              書記官  張淑芬